【裁判字號】    89,自更,11
【裁判日期】    900910
【裁判案由】    詐欺
【裁判全文】
臺灣高雄地方法院刑事判決                          八十九年度自更字第一一號
    自  訴  人  甲○○
    被      告  丁○○
    被      告  戊○○
右列被告因詐欺案件，經自訴人提起自訴及檢察官移送併辦（八十八年調偵字第一九
號）本院判決如左：
    主  文
丁○○、戊○○均無罪。
    理  由
一、自訴意旨略以：被告丁○○、戊○○於民國八十七年三月間，透過案外人丙○○
    介紹至自訴人甲○○家中，以丁○○所經營之全聯國際股份有限公司（下稱全聯
    公司）因接獲生產電子鍋訂單新台幣（下同）二千多萬元，亟需資金一百萬元購
    買材料為由，向自訴人借用一百萬元，並保證待銀行貸款核放後即可歸還，並簽
    發以戊○○為發票人，高雄區中小企業銀行南屏東分行為付款人之同額支票一張
    ，供作擔保及將來還款之用，自訴人信以為真而交付一百萬元現金予被告，並收
    受上開支票，而約定借期一個月。嗣借用期限屆滿，自訴人持上開支票欲兌領時
    ，竟因該支票未記載日期而無法提領，自訴人始知受騙，嗣屢經自訴人催討亦不
    歸還欠款，因認被告二人涉犯行法第三百三十九條第一項之詐欺罪嫌等情。
二、按犯罪事實應依證據證據認定之，無證據不得推定其犯罪事實，刑事訴訟法第一
    百五十四條定有明文。又事實之認定，應憑證據，如未能發現相當證據，或證據
    不足以證明，自不能以推測或擬制之方法，為裁判基礎（最高法院四十年台上字
    第八六號判例參照）；而告訴人之告訴，係以使被告受刑事訴追為目的，是其陳
    述是否與事實相符，仍應調查其他證據以資審認（最高法院五十二年台上字第一
    三００號判例參照），易言之，即藉由補強證據之存在，以增強或擔保告訴人陳
    述之證明力（最高法院八十七年度台上字第二一七六號判決要旨參照）。且認定
    犯罪事實所憑之證據，雖不以直接證據為限，間接證據亦包括在內，然無論直接
    證據或間接證據，其為訴訟上之證明，須於通常一般之人均不致有所懷疑，而得
    確信其為真實之程度者，始得據為有罪之認定，倘其證明尚未達此一程度，而有
    合理之懷疑存在而無從使事實審法院得有罪之確信時，即應由法院為諭知被告無
    罪之判決（最高法院七十六年台上字第四九八六號判例參照）。再按刑法第三百
    三十九條第一項詐欺罪之成立，以意圖為自己或第三人不法之所有，以詐術使人
    將本人或第三人之物交付為要件，若行為人所用方法，不能認為詐術，亦不致使
    人陷於錯誤，則不得遽以該罪相繩（最高法院四十六年台上字第二六Ｏ號判例）
    。至於債務人於債之關係成立後，如有未依債之本旨履行民事債務之情形，在一
    般社會經驗上可能之原因甚多，縱令是出於惡意不為履行，苟無足以證明其在債
    之關係發生時，自始即具有不法所有意圖之積極證據，亦僅能令負民事之遲延給
    付責任，依刑事訴訟法第一百五十四條之規定，尚不得據此債信違反之客觀事態
    ，而推定債務人原有詐欺取財之犯意。
三、本件自訴人認被告涉有右開犯行，係以支票一紙及證人丙○○之證詞為據。訊之
    被告丁○○、戊○○二人固坦承有向自訴人借得一百萬元，並簽發支票作為擔保
    之事實，惟均堅決否認有何詐欺犯行，辯稱：上開一百萬元原係自訴人要捐給蓮
    香寺買地建廟之用，但因未尋獲適當地點而作罷，自訴人始同意將該筆款項暫借
    被告周轉，並未約定明確之清償日，僅言明如蓮香寺要建廟時，逕以自訴人名義
    交付該廟住持即可。伊二人當時資力原足清償上開借款，係事後於同年九月間因
    生意失敗，才未能如數清償等語。
四、經查：
（一）被告以生產電子鍋為由向自訴人借款及未如數清償之事實，固據被告二人供述
      不諱，並有支票一紙在卷可佐，自堪信為實在，然被告二人於借款之初是否即
      有意圖不法所有之詐欺犯意及施用詐術之行為，尚難依此逕予認定，而須審酌
      一切客觀事證始足認定，合先敘明。
（二）次查，證人丙○○、鄭秋美（經本院傳訊無著；自訴人與被告均不爭執前偵查
      筆錄之使用）雖於八十八年度偵字第一三七０號案件中到庭結證其等於被告借
      款當時並未聽聞自訴人說到借款一百萬元不用還，直接捐給蓮香寺等語（上開
      偵卷八十八年四月二十一日訊問筆錄），然丙○○亦證稱：「（問：甲○○有
      無要捐一百萬給蓮香寺購地？）地主開價很高沒有買，買地是甲○○在籌畫」
      等語明確，足認蓮香寺確有購地建廟之計畫無誤。至自訴人貸予被告二人之款
      項是否原欲供蓮香寺購地建廟之用，雖乏明證，然尚難以證人上開證言逕認被
      告所辯全屬虛構。況上開款項是否與購地建廟有關，此僅與上開借款清償對象
      究係自訴人抑或蓮香寺之不同而已，自訴人與被告二人既坦承此筆一百萬元為
      借款，則本件犯罪是否成立，端繫於被告二人是否自始有詐欺犯意，而非繫於
      該筆借款之原定用途甚明。
（三）再查，被告於八十六年、八十七年間研發電子鍋經銷，然因品質不良研發失敗
      之事實，業經證人李登富於上開案件偵查中證述：「因為不良物太多，我退回
      去，品質上裡面會臭酸，電子不穩定」、「（問：有退電子鍋？）有，但錢沒
      有還」等語（八十八年五月十日訊問筆錄）及證人游麗珍亦結證：「（問：知
      道他研發電子鍋失敗？）我是聽他說過迄今未辦妥，他於八十五年、八十六年
      間亦有研發飲水機」、「他是以電子鍋模子要給我抵債」等語明確，且被告所
      經營之全聯公司確有研發、生產電子鍋，惟因設計不良致有多處瑕疵，此有租
      賃契約書一份、全聯公司工廠照片六張、瑕疵電子鍋照片三張、全聯公司與尚
      林公司（負責人為另案告訴人乙○○）間所訂立之銷售合約書一份在卷可佐（
      附於八十八年偵字第一三七０號卷內及卷外），足證被告所辯伊經營電子鍋之
      研發、生產，向自訴人借款係因公司生產電子鍋需用資金，嗣因經營失敗始未
      能還款等語，尚非全然無據。
（四）復查，被告戊○○簽發以高雄區中小企業銀行南屏東分行為付款人之一百萬元
      支票未填載發票日等情，固有支票一紙在卷可參，雖自訴人於本院陳稱借款之
      初被告說只要借二十幾天而已，等被告用土地貸款出來後就可還錢，故未填載
      日期等語（九十年八月二十四日審判筆錄），依此自訴人對於上開支票未載發
      票日而有待補充之情顯有認識，並有以該支票為擔保之意；惟此與自訴人於自
      訴狀中所言其收受該支票係約定逕以直接兌領之方式取回借款，待其到銀行欲
      存入交換始知無法提領等情顯有不符，是自訴人之指訴尚非全無瑕疵，自不得
      以其指訴遽為不利被告之認定。
（五）末查，被告丁○○所經營之全聯公司及被告戊○○於台東區中小企業銀行、第
      一商業銀行屏東分行，至八十七年八月間之存、提款紀錄均尚屬正常，此有存
      摺影本三份在卷可考；被告戊○○簽發之上開支票帳戶，於八十六年、八十七
      年間最高曾有六十萬元之結餘（八十六年七月十五日），於向自訴人借用上開
      金額後之八十七年四月十六日亦尚有五十萬元之結餘，且並無拒絕往來之記錄
      ，此有高雄區中小企業銀行南屏東分行八十九年七月十七日（八九）高南屏銀
      總第九五號含鹼頌枝存提明細及帳戶餘額在卷可按，該帳戶餘額雖不足支付簽
      發與自訴人之支票，然綜合上開金融帳戶之餘額及進出紀錄觀之，尚難認被告
      二人於借款之初有明顯之支付能力不足現象，是亦難認被告二人於向自訴人借
      款時有何不法所有之意圖及施用詐術之行為。
五、綜上所述，本件實純屬自訴人與被告間關於清償借款之民事糾葛，應循民事程序
    救濟，始為正途。自訴人率爾提起刑事自訴，實無足取。本件既無證據證明被告
    二人於借款時有何不法意圖及施用詐術之行為，自不得僅因其事後未依約清償借
    款，即率予推認其借款係基於詐欺之犯意為之。本院復查無其他積極證據證明被
    告二人確有何詐欺犯行，其犯罪即屬不能證明，揆諸首開規定及說明，自應為被
    告無罪之諭知。
六、本件自訴部分既經判決被告二人無罪，則移送併辦之八十八年度調偵字第一九號
    案件即與本件無連續犯之裁判上一罪關係，未經起訴，本院不得加以審判，此部
    分應退由檢察官另行依法辦理，附此敘明。
據上論斷，應依刑事訴訟法第三百四十三條、第三百零一條第一項前段，判決如主文
。
中      華      民      國    九  十    年      九      月      十      日
                                  臺灣高雄地方法院刑事第三庭
                                      法  官  葉  啟  洲
右正本證明與原本無異。
如不服本判決，應於判決送達後十日內，向本院提出上訴狀。
                                      書記官  盧  雅  婷
中      華      民      國    九  十    年      九      月    十  二    日


司法院資訊處製作；財團法人民間司法改革基金會備份。
